【裁判字號】    89,訴,593
【裁判日期】    900430
【裁判案由】    確認租賃關係不存在
【裁判全文】
臺灣雲林地方法院民事判決  八十九年度訴字第五九三號
    原      告  丙○○○
    訴訟代理人  丁○○
                藍庭光律師
    複代理  人  周春米律師
    被      告  乙○○      住.
                戊○○      住.
                甲○        住.
右當事人間請求確認租賃關係不存在事件，本院判決如左：
    主    文
確認被告乙○○與被告甲○間就雲林縣古坑鄉○○段一之五Ｏ三地號土地，於民國八
十三年十月二日所訂、期間自民國八十五年十月二日起到民國九十八年十月一日止，
租金每年新台幣貳萬元之租賃關係不存在。
確認被告乙○○與被告戊○○間就雲林縣古坑鄉○○段三二之七地號，同地段一之一
八五八地號土地，於民國八十五年二月一日所訂、期間自民國八十五年二月一日起至
民國一百年一月三十一日止，租金每年新台幣參萬陸仟元之租賃關係不存在。
訴訟費用由被告負擔。
    事    實
甲、原告方面：
  一、聲明：求為判決如主文第一、二項所示。
  二、陳述：
 （一）原告對被告乙○○有票款債權，本金共計新臺幣（下同）四十二萬六千四百
       元，利息另計，前聲請鈞院強制執行，業經鈞院執行處以八十八年執字第一
       九四一號執行查封雲林縣古坑鄉○○段三二─七、一─一八五八、一─五Ｏ
       三地號之土地共三筆，經雲林縣斗六市地政事務所於八十八年四月十五日為
       查封登記，鈞院執行處並於八十八年五月六日履勘現場，製作查封筆錄載明
       前揭地段三二─七、一─一八五八地號之土地現植茶樹；一─五Ｏ三地號之
       土地則為雜林，經查訪附近住戶則稱前揭地號上之茶樹係被告乙○○所植，
       嗣經鑑價，經鈞院執行處以八十八年七月八日執辛決字第一九四一號函通知
       被告乙○○到場陳述意見，並陳報系爭土地有無出租、出借或由第三人占用
       情形，惟被告乙○○並未於期限內到場陳述意見，嗣因需鑑定系爭土地上之
       竹木、茶樹之價格，囑由雲林縣政府農業局鑑定，並通知被告乙○○到場陳
       述價額之意見，並陳報系爭土地有無出租、出借或由第三人占用情形，被告
       乙○○始於八十九年五月二十五日到場指稱其與被告戊○○、甲○間分別就
       前揭地段三二─七、一─一八五八地號及一─五Ｏ三地號之土地訂有租賃契
       約，而地上作物均為被告甲○及戊○○所植。嗣於八十九年六月十九日在鈞
       院訊問時，被告三人仍執前詞抗辯，致執行法院從形式上無從認定租約係偽
       造，乃將租約列入拍賣條件，因而於八十九年九月八日第一次拍賣公告內載
       明拍賣條件略為「土地經出租使用，地上物不在拍賣範圍，拍定後不點交」
       ，前揭查封之土地於八十九年十一月三日第二次拍賣仍未拍定，而經定期行
       第三次拍賣。
 （二）被告乙○○自八十八年四月間查封時起，遲至八十九年五月二十五日，始陳
       報系爭土地有租賃關係存在，且租約期間又為十五年，實屬過長。參以被告
       甲○、戊○○分別為被告乙○○長兄及四弟之子，渠等間關係過於密切，顯
       與常情有違。且查封筆錄曾記載查訪結果，係被告乙○○自己種植，外觀顯
       難認其等間確有租約存在，被告等亦未就其租約舉證證明確係存在，應認係
       不存在，而不得對原告主張。
 （三）原告係被告乙○○之債權人，對於其財產即查封之土地及地上作物，係有法
       律上之利益，茲因被告等人偽稱係有租約存在，以致地上作物無從併付拍賣
       ，又因拍定後不點交，影響拍賣的之價格甚鉅，有損債權，原告對系爭租約
       之法律關係，確有即受判決之法律上利益，因而提起本件訴訟。
 三、證據：提出臺灣南投地方法院八十四年度票字第六二二號民事裁定及其確定證
     明書各一紙、臺灣雲林地方法院洋民執辛決字第八十八─一九四一號通知書三
     張、查封筆錄、指封切結、陳述意見筆錄、執行筆錄各一份、雲林縣斗六地政
     事務所八十八年四月十七日斗地普字第六Ｏ二Ｏ號函一紙、土地租賃契約書兩
     份（以上均影本）。
乙、被告方面：被告均未於最後言詞辯論期日到場，惟據渠等於前言詞辯論期日到場
    聲明及陳述如左：
（一）聲明：請求駁回原告之訴。
（二）陳述：被告乙○○與被告甲○、戊○○間因係親屬關係，被告乙○○始放心出
            租系爭土地，且系爭土地拍賣未能拍定，係因景氣不佳及九二一大地震
            後本村土地乏人問津所致，與渠等間所訂立之租約無涉。
（三）證據：提出土地租賃契約書四份，並聲請訊問證人盧秀清。
丙、本院依職權調閱八十八年執字第一九四一號強制執行案卷。
    理    由
一、本件被告未於最後言詞辯論期日到場，核無民事訴訟法第三百八十六條各款所列
    情形，爰依原告之聲請，由其一造辯論而為判決。
二、原告主張伊對被告乙○○有票款債權，本金共四十二萬六千四百元，利息另計，
    前聲請本院強制執行，業經本院執行處以八十八年執字第一九四一號執行查封雲
    林縣古坑鄉○○段三二─七、一─一八五八、一─五Ｏ三地號之土地共三筆，經
    雲林縣斗六地政事務所於八十八年四月十五日為查封登記，被告乙○○竟分別與
    甲○、戊○○相互勾串，就前揭地段三二─七、一─一八五八地號書立以甲○為
    承租人，租賃期間自八十三年十月二日起至九十八年十月一日止、租金每年二萬
    元，及就同地段一─五Ｏ三地號之土地書立以戊○○為承租人，租賃期間自八十
    五年二月一日起至一百年一月三十一日止、租金每年三萬元之租賃契約書，並於
    八十九年六月十九日向本院執行處主張就前揭系爭土地有租賃關係存在，致執行
    處於拍賣公告上註明不點交，因而損害伊之債權，為此提起本訴，求為確認被告
    間就系爭土地之租賃關係不存在之判決；被告等則以彼此間因係親屬關係，被告
    乙○○始放心出租系爭土地，且系爭土地拍賣未能拍定，係因景氣不佳及九二一
    大地震後本村土地乏人問津所致，與渠等間所訂立之租約無涉等語以資抗辯。
三、按民事訴訟法第二百四十七條所謂即受確認判決之法律上利益，係指因法律關係
    之存否不明確，致原告在私法上之法律地位有受侵害之危險，而此項危險得以對
    於被告之確認判決除去者而言。故確認法律關係成立不成立之訴，茍具備前開要
    件，即得謂有即受確認判決之法律上利益，縱其所求確認者為他人間之法律關係
    ，亦非不得提起。最高法院著有四十二年台上字第一０三一號判例可資參照。本
    件被告間就系爭雲林縣古坑鄉○○段三二─七、一─一八五八、一─五Ｏ三地號
    之土地共三筆，經雲林縣斗六地政事務所於八十八年四月十五日為查封登記，被
    告乙○○如分別與甲○、戊○○訂立租約，將影響原告就上開土地受強制執行拍
    賣時之拍賣效果，於原告債權之實行自有妨礙，則系爭土地租賃關係是否確實存
    在，如不訴請確認，原告在私法上之法律地位所受侵害之危險，無法除去，故原
    告就被告間關於系爭土地租賃關係存在與否提起確認之訴，以排除此項危險，與
    首揭法條規定並無不合，應予准許。
四、原告主張伊對被告乙○○有票款債權，本金共四十二萬六千四百元，利息另計，
    前聲請本院強制執行，業經本院執行處以八十八年執字第一九四一號執行查封雲
    林縣古坑鄉○○段三二─七、一─一八五八、一─五Ｏ三地號之土地共三筆，經
    雲林縣地政事務所於八十八年四月十五日為查封登記，本院執行處並於八十八年
    五月六日履勘現場，製作查封筆錄載明前揭地段三二─七、一─一八五八地號之
    土地現植茶樹；一─五Ｏ三地號之土地則為雜林，經查訪附近住戶則稱前揭地號
    上之茶樹係被告乙○○所植，嗣經鑑價，經本院執行處以八十八年七月八日執辛
    決字第一九四一號函通知被告乙○○到場陳述意見，並陳報系爭土地有無出租、
    出借或由第三人占用情形，惟被告乙○○並未於期限內到場陳述意見，遲至八十
    九年六月十九日，始向執行處主張前揭系爭土地有租賃關係存在等事實，為被告
    等不爭執，並有臺灣南投地方法院八十四年度票字第六二二號民事裁定及其確定
    證明書各一紙、本院洋民執辛決字第八十八─一九四一號通知書三張、查封筆錄
    、指封切結、陳述意見筆錄、執行筆錄各一份、雲林縣斗六地政事務所八十八年
    四月十七日斗地普字第六Ｏ二Ｏ號函一紙及土地租賃契約書兩份等件附卷可證，
    且經本院調閱上開強制執行案卷察明無訛，原告此部分之主張自堪信為真正。而
    被告抗辯渠等就系爭房屋有租賃關係存在，就前揭地段三二─七、一─一八五八
    地號書立以甲○為承租人，乙○○為出租人，租賃期間自八十三年十月二日起至
    九十八年十月一日止、租金每年二萬元，及就同地段一─五Ｏ三地號之土地書立
    以戊○○為承租人，乙○○為出租人，租賃期間自八十五年二月一日起至一百年
    一月三十一日止、租金每年三萬元之租賃契約云云無非以渠等分別於八十三年十
    月二日、八十五年二月一日所訂立之「不動產租賃契約書」為據。然查：
（一）、被告乙○○雖抗辯稱強制執行中，因伊未住在山上，山上亦無電話，所以其
        妻未通知伊陳報前揭租賃契約，待伊知悉後即立刻陳報，惟查原告前於八十
        八年四月十五日聲請本院強制執行系爭土地後，八十八年五月六日履勘現場
        ，遲至八十九年六月十九日，始向本院執行處主張前揭系爭土地有租賃關係
        存在，於此一年餘之期間，被告之妻亦應告知，縱未告知，於系爭土地附近
        多為被告等之親戚故舊，若真有出租情形，應可於本院會同地政人員於履勘
        現場之際，附近住戶亦會陳稱系爭上開土地似有租賃關係存在，或事後告知
        被告等法院查封情形，而向法院陳報，然現場製作查封筆錄中載明「經查訪
        附近住戶稱茶樹係債務人乙○○所植」，顯與常情有違，況衡諸現今通訊發
        達，被告山中住家縱無電話，附近為其親朋故舊，亦可借電話使用，其空言
        辯稱因無電話致無法得知法院查封並陳報一事，顯無足採。
（二）、又被告等經本院隔離訊問時，對租賃契約之起迄、租金金額等租賃契約記載
        事項均相一致，惟就租賃契約訂立之過程、訂約之地點、租金之交付及訂約
        前之標的物狀態，均相矛盾。被告乙○○陳稱「因為盧秀清係伊之朋友，所
        以找盧秀清寫前揭土地租賃契約書，一共找過盧秀清兩次，兩次分別與甲○
        、戊○○一起由竹山出發，均係至盧秀清家中訂約，出租給戊○○的土地，
        共兩筆皆空地」。被告戊○○則陳稱「當天即八十九年二月一日乙○○約伊
        及甲○一起簽約，租約係在堂姊家中寫的，事先約好在堂姊家中會合，盧秀
        清亦在現場，伊簽完約就先走，因甲○住新營，乙○○就留下等甲○，簽完
        契約後始回石壁老家，至其所承租之兩筆土地其上種有桂竹，兩筆土地均非
        空地」。被告甲○則稱「當時係伊開車搭載乙○○由山上出發，到彰化稅捐
        稽徵處找盧秀清，要求盧秀清幫忙寫租賃契約書，簽完約後就回山上，惟不
        記得是否簽約當天即給付租金」。查被告等遠赴彰化找盧秀清書立租賃契約
        ，惟訂立契約之過程究如乙○○所述自竹山出發，抑或係戊○○所述彼此事
        先約好在堂姊家會合或甲○所言自山上即草嶺出發，均不一致；又被告戊○
        ○供陳被告乙○○當日另約被告甲○在堂姊家中訂約，而被告乙○○則稱係
        其與戊○○、甲○間非在同一日締約，均相矛盾；再簽約地點三人所述亦不
        相同，分別為盧秀清家中、堂姊家中及彰化稅捐稽徵處三地，而乙○○嗣後
        又改稱係至其姪女即前揭堂姊家中訂約，未曾至盧秀清家中，則被告間就租
        賃契約訂立之過程及訂約之地點語多矛盾。又被告戊○○所承租者究係空地
        或種有桂竹，就訂約前之標的物狀態亦不一致。此外就租金之交付地點一事
        觀之，被告戊○○、甲○雖均辯稱係在石壁老家交付租金與被告乙○○，惟
        被告甲○於本院執行訊問筆錄時則稱一次是拿到竹山給被告乙○○，一次則
        在草嶺路八十一號老家，查系爭租賃契約三年始給付一次，至今不過二次，
        被告甲○所稱給付租金之地點已前後不符，則被告等所言矛盾之處甚多，若
        謂此為被告等所共同經歷之事實，實難採信。
（三）、而證人盧秀清於本院證稱八十三年只有乙○○到彰化稅捐處找伊寫甲○之契
        約書，當時並未蓋章，後來乙○○又找伊寫戊○○之契約書，是在乙○○之
        姪女家寫的，當時僅乙○○一人來找我寫，戊○○並未在場，寫好後，簽名
        、印章均是空白，而卷附之四份契約書是九二一以後四、五月才寫的，是乙
        ○○找我幫他補寫的等語（見九十年二月十三日言詞辯論筆錄），是被告等
        是否合意成立系爭租賃契約，證人盧秀清並不知；然被告等於八十九年十二
        月一日審理時卻供稱系爭契約書各保留了六年，被告乙○○供稱伊僅找盧秀
        清兩次，一次係與甲○一起去，另一次則與戊○○同去，被告三人均至彰化
        訂約，並有盧秀清在場見證云云，與證人盧秀清所言不符，且卷附之四份土
        地租賃契約書，經本院勘驗結果，契約之外觀，紙張、筆墨均相同，顯然為
        同時所作，是前揭被告所陳述即與事實不符。果被告間確有訂立租賃書面契
        約，雙方均各收執一份契約書，以為依憑，如有毀損、滅失，他方亦執有一
        份可供提出，實無須於臨訟之際，另行製作租賃契約書。
（四）、況原告以被告等於系爭土地聲請法院查封拍賣時，為阻擾拍賣後點交之強制
        執行程序，竟於八十九年六月十九日將前開租賃契約書提出於本院民事執行
        處，致生損害原告之債權，而向雲林地方法院檢察署提出告訴，並經檢察官
        提起公訴在案，被告甲○、戊○○亦坦承其等與乙○○間係訂立虛偽租賃契
        約，而損害原告之債權，有該署八十九年偵字第五０八八號請簡易判決處刑
        書在卷可憑，足見被告所提之前開租賃契約書，為事後通謀虛偽意思表示作
        成之契約。
五、綜上所述，足見被告乙○○、甲○、戊○○係為阻礙原告就系爭不動產之強制執
    行，而立不動產租賃契約書，是該不動產租賃契約書，形式上縱堪認為真正，惟
    依前揭理由，不能認為該契約書之內容亦屬真實，則被告抗辯渠等間就系爭土地
    有租賃關係存在，即無從採信，故原告主張被告間所訂立之系爭土地租賃契約乃
    被告通謀而為之虛偽意思表示，應可採信。依民法第八十七條之規定，通謀虛偽
    意思表示無效，從而，原告訴請確認被告間就就前揭地段三二─七、一─一八五
    八地號書立以甲○為承租人，租賃期間自八十三年十月二日起至九十八年十月一
    日止、租金每年二萬元，及就同地段一─五Ｏ三地號之土地書立以戊○○為承租
    人，租賃期間自八十五年二月一日起至一百年一月三十一日止、租金每年三萬六
    仟元之租賃契約關係不存在，為有理由，應予准許。
六、據上論結，原告之訴為有理由，依民事訴訟法第三百八十五條第一項前段、第七
    十八條、第八十五條第一項前段，判決如主文。
中      華      民      國    九十      年      四      月      三十    日
                                臺灣雲林地方法院民事第一庭
~B法      官  黃瑞井
右為正本係照原本作成
如對本判決上訴，須於判決送達後廿日內向本院提出上訴狀
中      華      民      國    九十      年      四      月      三十    日
~B法院書記官  吳丕顯


司法院資訊處製作；財團法人民間司法改革基金會備份。
